臺灣臺東地方法院刑事判決　　　　　　　　96年度易字第75號
公　訴　人　臺灣臺東地方法院檢察署檢察官
被　　　告　乙○○
選任辯護人　邱聰安律師
上列被告因偽造文書案件，經檢察官提起公訴（95年度偵字第29
08號），本院判決如下：
    主  文
乙○○無罪。
    理  由
一、公訴意旨略以：被告乙○○明知自己僅於臺東縣太麻里鄉○○段第124、125及131地號上（重測後為蘭里段669、665、6
    63地號），耕作約1分之土地，其餘約7分地均係無承租權之
    胞妹丁○○與丙○○所耕作，竟於臺東縣太麻里鄉公所公務
    員戊○○，於民國86年7月7日前往上開土地勘查該等土地是
    否為乙○○所親自耕作，以為評估乙○○是否符合三七五減
    租條例規定之承租要件時，向戊○○虛偽陳述該等土地均為
    其所親自耕作，致戊○○在其依職權所制作之「勘查紀錄」
    之公文書上，記明「經會請承租人乙○○現勘確有自任耕作
    。」等不實登載，足生損害臺東縣太麻里鄉公所管理該等土
    地之公正性等語。因認被告乙○○涉犯刑法第214條使公務
    員登載不實罪嫌。
二、按犯罪事實應依證據認定之，無證據不得認定犯罪事實，刑
    事訴訟法第154條第2項定有明文。而刑事訴訟法上所謂認定
    犯罪事實之證據，係指足以認定被告確有犯罪行為之積極證
    據而言，該項證據自須適合於被告犯罪事實之認定，始得採
    為斷罪資料，最高法院29年上字第3105號著有判例。又認定
    犯罪事實所憑之證據，無論係直接證據或間接證據，其為訴
    訟上之證明，須於通常一般之人均不致有所懷疑，而得確信
    其為真實之程度者，始得據為有罪之認定，倘其證明尚未達
    到此一程度，而有合理之懷疑存在，復無其他調查途徑可尋
    ，法院即應為無罪之判決，最高法院76年台上字第4986號判
    例足供參照。
三、證據能力部分：按被告以外之人於審判外之陳述，雖不符刑
    事訴訟法第159條之1至第159條之4規定，而經當事人於審判
    程序同意作為證據，法院審酌該言詞陳述或書面陳述作成時
    之情況，認為適當者，亦得為證據，刑事訴訟法第159條之5
    第1項定有明文。查本件公訴人提起公訴，以之為證明所指
    被告犯罪之證據，當事人於本院審理時均同意以之為證據，
    本院審酌該言詞或書面陳述作成時之情況，認採為本案認定
    事實之證據，並無不當，依照前開法律規定，得為證據，合
    先敘明。
四、本件公訴人認被告涉有使公務員登載不實之罪嫌，無非係以
    被告之自白，證人丁○○、丙○○、戊○○之證述及卷附臺
    灣省臺東縣私有耕地租約、臺東縣太麻里鄉公所之勘查紀錄
    為論罪之依據。訊據被告對於其僅於臺東縣太麻里鄉○○段
    第124、125及131地號上，耕作約1分之土地，其餘約7分地
    均係其胞妹丁○○與丙○○所耕作，嗣於86年7月7日臺東縣
    太麻里鄉公所公務員戊○○前往上開土地勘查該等土地是否
    為其親自耕作時，向戊○○陳述該等土地均為其親自耕作，
    及戊○○在其製作之「勘查紀錄」上，記明「經會請承租人
    乙○○現勘確有自任耕作。」等事實，均已坦承不諱，核與
    證人丁○○、丙○○、戊○○之證述情節相符，並有臺東縣
    太麻里鄉公所86年7月7日勘查紀錄、私有耕地租約期滿續訂
    租約申請書、臺東縣政府86年5月23日（86）府地權字第586
    16號函、承租人自任耕作切結書（均影本）等在卷可稽，上
    開事實，固堪認定。
五、按刑法第214條所謂使公務員登載不實事項於公文書罪，須
    一經他人之聲明或申報，公務員即有登載之義務，並依其所
    為之聲明或申報予以登載，而屬不實之事項者，始足構成，
    若其所為聲明或申報，公務員尚須為實質之審查，以判斷其
    真實與否，始得為一定之記載者，即非本罪所稱之使公務員
    登載不實，最高法院著有73年度台上字第1710號判例可資參
    照。本件須審究者在於，上開勘查紀錄公文書是否須經證人
    戊○○進行實質審查後製作。按承租人應自任耕作，並不得
    將耕地全部之ㄧ部轉租於他人，耕地三七五減租條例第16條
    定有明文；因此承租人須有自任耕作之事實，始符合同條例
    針對耕地租約規範之承租要件，並始得據以依同條例第6條
    之規定，辦理耕地租約之登記。而就自任耕作之審查作業而
    言，本院依職權函詢臺東縣太麻里鄉公所有關查明承租人自
    任耕作之流程，該所函覆本院稱：「依據耕地三七五減租條
    例第16條及臺灣省耕地租約登記辦法第7條規定審查承租人
    是否自任耕作，除申請人自身陳述並具結切結書外，本所均
    需辦理實地現勘做成紀錄併案陳送上級機關核定。」等情，
    有臺東縣太麻里鄉公所96年4月25日東麻鄉原社字第0960003
    609號函在卷可按（見本院卷第16頁）；而針對實地現勘之
    作業方面，該所另函覆本院稱：「有關申請現場勘查本所以
    書面或電話通知申請人實地現勘時間，必要時邀集四鄰人到
    場共同會勘並作成紀錄，紀錄載明現勘時間、地號、實際種
    植現況（是否有實際從事農業工作）並交由會勘人員簽章。
    」等語，有卷附該所96年8月1日東麻鄉原社字第0960006900
    號函可佐。又證人即本案臺東縣太麻里鄉公所承辦人員戊○○於本院審理時具結證稱：「（提示勘查紀錄）（問：是何
    案件的勘查紀錄？）是當時在台東縣太麻里鄉公所經辦地政
    業務，於八十六年間接到被告三七五減租條例要來辦續租登
    記的申請案，依照私有耕地租約期滿續訂租約申請書作業規
    定，這規定是台東縣太麻里鄉公所傳給我的，是之前的檔案
    ，台東縣太麻里鄉公所按照他的資料送到縣政府去申請核定
    ，當時同一年耕地的出租人陳金成要收回耕地聲請書送到我
    們鄉公所，我們把兩個申請書送到縣政府，請租佃委員會作
    調處，之後縣政府答覆說按照三七五減租條例第19條第2款
    規定出租人不得收回耕地，本案會去勘驗是這兩個案子一起
    查明有無繼續耕作的事實，是縣政府要求的，結果再呈報縣
    政府憑辦，所以我才辦理會勘，被告提出三七五減租條例的
    切結書、之前的租約申請書等，我一起送到縣政府辦理的。
    」、「（問：除了會同被告到現場會勘外，還需要勘察什麼
    樣的情況？）通知被告，製作會勘紀錄，依照現有耕地地上
    物之耕作情形請被告說明，把勘查紀錄一起送到縣政府去。
    」、「（問：自任耕作是依照承租人說他有在耕作就算有自
    任耕作，還是你們還會在調查其他的情況？）按照書面所示
    ，承租人是被告，我們就通知被告去會勘，除了他現地會勘
    之外，還會去詢問附近的人，或是到鄉公所洽公的人詢問系
    爭耕地是何人在耕作、有無在續繳租金、向土地出租人陳金
    成說明承租人要繼續耕作、再由租佃委員會會做最後的調處
    。」、「（問：你是否每塊有無自任耕作土地的查證，都會
    去問每塊土地附近的人？）一般都會。」（見本院96年9 月
    26日審判筆錄第3、4、6頁）等語。綜上，足見自任耕作之
    實地現勘，除參酌承租人之陳述外，尚須調查其他事證以明
    承租人有無實際自任耕作之情形，並非承租人一為陳述，承
    辦人員即須照為記載；換言之，就耕地是否為承租人自任耕
    作之判定，須調查實況，為實質上之審查，並作成紀錄於勘
    查紀錄，據此為承租人是否自任耕作之判斷依據。進一步而
    言，實地現勘的目的，本在了解耕地的實際種植狀況及承租
    人是否實際從事農作，因此，此項勘查作為本身即含有實質
    審查之意涵在內，否則，倘依照承租人之陳述，承辦人員即
    有如是記載之義務，則實地現勘豈非毫無實益、徒具形式。
    執此，本件被告雖在證人戊○○於上開時、地進行勘查時，
    向證人謊稱上開土地均為被告自任耕作，然因證人就此並無
    一經被告陳述即有如斯登載之義務，尚須調查其他事證以為
    實質之審查判定，則本件即無「使公務員登載不實」之可言
    。至於證人戊○○於本院審理時證述：本案通知被告到場會
    勘時，當時附近並無其他人等語，則屬個案上實質審查之問
    題或困難，非本件法律適用上所應審酌之處，併此敘明。
六、綜上所述，被告向臺東縣太麻里鄉公所申請耕地租約續約，
    並於承辦人員現場勘查時謊稱對於上開耕地均有自任耕作之
    情事，行為雖屬不當，但因承辦公務員依法須為實質之審查
    ，參諸前揭最高法院73年台上字第1710號判例所揭示之意旨
    ，被告行為仍與刑法第214條之罪之構成要件不合。此外，
    本院復查無其他積極證據足以證明被告有公訴人所指犯行，
    不能證明被告犯罪，依法應為無罪之諭知。
據上論斷，應依刑事訴訟法第301條第1項，判決如主文。
本件經檢察官甲○到庭執行職務。
中　　華　　民　　國　　96　　年　　10　　月　　9　　日
                  刑事第二庭   審判長法  官  李水源
                                     法  官  康文毅
                                     法  官  盧亨龍
以上正本證明與原本無異。
如不服本判決應於收受本判決後10日內向本院提出上訴書狀；上
訴書狀應敘述具體理由。未敘述上訴理由者，應於上訴期間屆滿
後20日內向本院補提理由書狀（均須按他造當事人之人數附繕本
）。「切勿逕送上級法院」。
告訴人或被害人對於本判決如有不服，請書具不服之理由狀，請
求檢察官上訴者，其上訴期間之計算係以檢察官收受判決正本之
日期為準。
                                     書記官  蕭家玲
中　　華　　民　　國　　96　　年　　10　　月　　11　　日
